臺灣高等法院刑事裁定
110年度毒抗字第1697號
抗  告  人  
即  被  告  吳忠錚





上列抗告人因違反毒品危害防制條例施以強制戒治案件，不服臺
灣宜蘭地方法院中華民國110年11月18日裁定（110年度毒聲字第
440號），提起抗告，本院裁定如下：
    主  文
抗告駁回。
    理  由
一、原裁定意旨略以：抗告人即被告甲○○前因施用第一、二級毒
    品海洛因、甲基安非他命，經臺灣桃園地方法院以110年度
    毒聲字第45號裁定令入勒戒處所觀察、勒戒後，經法務部○○
    ○○○○○○附設勒戒所評定被告前科紀錄與行為表現23分、臨床
    評估32分、社會穩定度7分，小計靜態因子55分、動態因子7
    分，總分62分，綜合判斷認被告有繼續施用毒品傾向等情，
    有臺灣桃園地方法院110年度毒聲字第45號裁定、本院被告
    前案紀錄表、法務部○○○○○○○○民國110年11月1日新戒所衛字
    第11007015850號函附有無繼續施用毒品傾向證明書及評估
    標準紀錄表附卷可稽，足見被告確有繼續施用毒品之傾向，
    乃依毒品危害防制條例第20條第2項後段規定，裁定令被告
    入戒治處所，施以強制戒治，其期間為6個月以上至無繼續
    強制戒治之必要為止，但最常不得逾1年。
二、抗告意旨略以：被告於受觀勒期間表現正常良好，無任何違
    規紀錄，家庭互動良好，雙親年邁但通信正常。依有無繼續
    施用毒品之傾向評估標準之評分說明手冊之規定，雖在賦予
    執法者有一客觀統一標準以利判斷受觀勒人有無繼續施用毒
    品傾向，並避免執法者失之主觀判斷。惟強制戒治相關規定
    係保安處分，屬強制剝奪人身自由之刑，與刑罰無異，不宜
    完全依戒治單位之評估紀錄為形式審查，而失之實質個案判
    定，淪為單純背書角色，被告之評分標準雖超過標準而令強
    制戒治，有諸多文卷可稽，惟其依前科紀錄作為其評估基礎
    顯有違一事不二理之原則，爰請求撤銷原戒治裁定云云。
三、按觀察、勒戒後，檢察官或少年法院（地方法院少年法庭）
    依據勒戒處所之陳報，認受觀察、勒戒人有繼續施用毒品傾
    向者，檢察官應聲請法院裁定或由少年法院（地方法院少年
    法庭）裁定令入戒治處所強制戒治，其期間為6個月以上，
    至無繼續強制戒治之必要為止，但最長不得逾1年，毒品危
    害防制條例第20條第2項定有明文。又有無繼續施用毒品傾
    向之評估標準，並非完全以受勒戒人勒戒後之結果為準，勒
    戒前之各種情況，仍應作為評估之依據。依勒戒處所評分說
    明手冊規定，係以前科紀錄與行為表現、臨床評估、社會穩
    定度，三項合併計算分數，每一大項皆有靜態因子與動態因
    子。關於有無繼續施用毒品傾向之評估標準，法務部因應毒
    品危害防制條例之修正及109年11月18日最高法院刑事大法
    庭109年度台上大字第3826號裁定意旨，業於110年3月26日
    以法矯字第11006001760號函修正頒布「有無繼續施用毒品
    傾向評估標準紀錄表」、「有無繼續施用毒品傾向評估標準
    評分說明手冊」，上開評分說明手冊載明判定之原則：「受
    觀察勒戒人入所後，經過2週時間的觀察、勒戒，由處所及
    醫療人員依據其各項紀錄、資料及觀察勒戒期間之行為表現
    ，加以評分。在勒戒人入所4至6週後，可再做一次評估以做
    必要之評分修正。每一大項皆有靜態因子與動態因子。先以
    靜態因子分數評分，靜態因子分數總分在60分（含）以上為
    『有繼續施用毒品傾向』；60分以下，與動態因子分數相加，
    如果總分在60分（含）以上，為『有繼續施用毒品傾向』」，
    又評估標準紀錄表及說明手冊中「前科紀錄與行為表現」之
    第1題及第3題之計分方式修正如下（餘無修正）：㈠第1項「
    毒品犯罪相關司法紀錄」：計分方式修正為每筆（次）5分
    ，總分上限為10分；㈡第3項「其他犯罪相關紀錄」：計分方
    式修正為每筆（次）2分，總分上限為10分。是被告有無「
    繼續施用毒品傾向」，係依具體個案之臨床實務及相關事證
    等情綜合判定，有其相當之專業依據及標準，且涉及專門醫
    學，又衡酌強制戒治之目的，係為協助施用毒品者戒斷毒品
    之心癮及身癮所為之一種保安處分類型，而該評估標準係將
    與判斷有無繼續施用傾向之相關因素加以列舉及量化，適用
    於每一位受觀察、勒戒處分之人，具一致性、普遍性、客觀
    性，以利執法者判定受勒戒人有無繼續施用毒品傾向，倘其
    評估由形式上觀察，無擅斷或濫權等明顯不當情事，法院應
    予尊重。
四、經查：
㈠、被告於執行觀察、勒戒期間，經法務部○○○○○○○○附設勒戒處
    所評定結果為：前科紀錄與行為表現部分合計23分（毒品犯
    罪相關司法記錄6筆計10分、首次毒品犯罪年齡「21-30歲」
    計5分、其他犯罪相關記錄4筆計8分）；臨床評估部分合計3
    2分（多重毒品濫用「海洛因、安非他命」計10分、使用方
    式有注射使用計10分、使用年數為「超過1年」計10分、臨
    床綜合評估（含病識感、動機、態度、就醫意願）評定為「
    極輕度」計2分）；社會穩定度部分合計7分（工作為「兼職
    工作：油漆工」計2分、家人藥物濫用為「無」、入所後家
    人是否訪視為「無」計5分、出所後是否與家人同住為「是
    」）。以上總分合計為62分（靜態因子共計55分、動態因子
    共計7分），經評定為「有繼續施用毒品傾向」等情，有法
    務部○○○○○○○○附設勒戒處所110年11月1日新戒所衛字第1100
    7015850號函出具之有無繼續施用毒品傾向證明書、有無繼
    續施用毒品傾向評估標準紀錄表附卷可稽（見110年度毒偵
    字第339號卷第50至52頁）。
㈡、上開綜合判斷之結果，係該所相關專業知識經驗人士，於被
    告觀察、勒戒期間，依其本職學識就被告之前科紀錄及行為
    表現、臨床評估及社會穩定度等因素所為之綜合判斷，具有
    科學驗證所得之結論，且由形式上觀察，並無擅斷或濫權等
    明顯不當之情事，法院宜予尊重其行政職權之行使及專業之
    判斷。再者，毒品危害防制條例規定強制戒治之目的，既係
    針對因施用毒品成癮者，此處尚非僅指身癮者，心癮者尤其
    為甚，其難以戒絕斷癮，致再犯率偏高，故有持續收容於戒
    治處所施以強制戒治之必要，是該條例第20條第2項關於強
    制戒治之規定，係屬強制規定，只要觀察、勒戒後，經評定
    受觀察、勒戒人有繼續施用毒品傾向者，檢察官即應聲請法
    院裁定受觀察、勒戒者令入戒治處所強制戒治，其中並無任
    何例外規定。又衡酌其「其他犯罪相關記錄」等，僅係供醫
    師判斷有無戒癮動機的參考之一，並非認定有無繼續施用毒
    品傾向之唯一標準，此可從前揭動、靜態因子分析可知；且
    毒品危害防制條例所規定之觀察、勒戒或強制戒治處分，其
    立法意旨在幫助施用毒品者戒除毒癮，該處分之性質非為懲
    戒行為人，而係為消滅受處分人再次施用毒品之危險性，目
    的係在戒除行為人施用毒品身癮及心癮之措施，故觀察、勒
    戒之執行，其重點在「評估」應否受強制治療之可能性，並
    依其結果有不起訴處分之優遇，亦係提供被告改過自新之機
    會。是以，本件被告前經臺灣桃園地方法院裁定令入勒戒處
    所施以觀察勒戒，既經專業評估有繼續施用毒品傾向，無法
    戒斷毒癮，自有依法再施以強制戒治之必要。被告徒憑己見
    空言評估過程涉明顯擅斷，任意指摘原裁定不當，自不足採
    。
五、綜上所述，原審以檢察官聲請意旨並無不合，依毒品危害防
    制條例第20條第2項後段、第3項之規定，裁定被告令入戒治
    處所施以強制戒治，其期間為6個月以上，至無繼續強制戒
    治之必要為止，但最長不得逾1年，經核並無不合。抗告意
    旨以前詞指摘原裁定不當，請求撤銷原裁定，為無理由，應
    予駁回。
據上論斷，依刑事訴訟法第412條，裁定如主文。
中　　華　　民　　國　　110 　年　　12　　月　　21　　日
     　　　　　　 刑事第十六庭  審判長法　官  葉騰瑞
                                      法　官  古瑞君
                                      法　官  廖紋妤
以上正本證明與原本無異。
不得再抗告。
                                      書記官  江珮菱
中　　華　　民　　國　　110 　年　　12　　月　　22　　日